最高法院刑事判決　　　　　　九十四年度台上字第五八五四號
　　上　訴　人　甲○○
　　　　　　　　　　　　街5 .
　　被　　　告　乙○○
　　　　　　　　　　　　一審判.
　　　　　　　　　　　　號
上列上訴人因自訴被告偽造文書案件，不服台灣高等法院中華民
國九十二年三月十二日第二審判決（九十一年度上訴字第三二六
九號，自訴案號：台灣新竹地方法院九十一年度自字第十四號）
，提起上訴，本院判決如下：
    主  文
原判決撤銷，發回台灣高等法院。
    理  由
本件原判決以自訴意旨略以：上訴人即自訴人甲○○於民國七十
九年八月起，在國立交通大學擔任專任副教授，八十一年五月十
七日辦理傳播科技研究所碩士班複試，上訴人與李賢輝、崔家蓉
等三人擔任口試委員，通過評鑑考生之在校成績、讀書計畫及個
人作品，由三位口試委員所評定之平均分數作為複試成績，並經
三人簽名確認後送教務處，被告乙○○時任交通大學教務長擅改
口試成績，上訴人質疑被告作為之正當性及合法性，拒接受擅改
口試評分結果，因而遭校方不予續聘之事件風波至今；監察院糾
正案內容表示：「三位口試委員既經獲聘為委員，渠等所為之評
分理應予以尊重，豈可輕率不予採記或改分，該校作法顯然失當
。」然而，學校非屬自然人，並無行為能力，而是被告所作為，
為此監察院之糾正案內容指出：「乙○○校長堅稱李賢輝是受甲
○○影響更改分數，因此要李賢輝改回原評分數，此點李賢輝於
四次書面以及來本院接受詢問時，始終否認經其同意，並指稱因
資歷甚淺，最後只好尊重校長之決定，但尊重並不等於表示同意
，而校方自始至終亦未取得其同意改分之任何書面，據李賢輝表
示，此亦為其日後辭職求去之主要原因。」監察院糾正文之上述
內容明確指陳被告更改口試成績，而事發後，被告意圖掩飾前揭
更改口試評分之犯行，執意違法侵害上訴人之工作權，造成上訴
人精神及學術名譽之損害既深且鉅，因認被告涉有刑法第二百十
三條之公務員登載不實罪嫌云云。但經審理結果，認為不能證明
被告犯罪，因而維持第一審諭知被告無罪之判決，駁回上訴人在
第二審之上訴，固非無見。
惟查：(一)、刑事訴訟法第三百十九條第一項規定犯罪之被害人始
得提起自訴，而所謂犯罪之被害人以因犯罪而直接被害之人為限
。本件被告被訴更改國立交通大學傳播科技研究所碩士班八十一
年五月十七日三位口試委員其中之一之李賢輝副教授評分之複試
成績，而涉犯刑法第二百十三條公務員登載不實罪嫌。惟上訴人
係三位口試委員之一，其個人法益是否因被告更改李賢輝評定之
分數而同時直接遭受損害？為其能否提起本件自訴之先決要件，
原判決就上訴人之私人權益如何因被告之更改分數而同時受有直
接損害，悉未說明論列，即遽為實體上之判斷，自有調查未盡及
判決不載理由之可議。(二)、刑事訴訟法第一百六十四條、第一百
六十五條第一項於九十二年九月一日修正施行前，固僅規定「證
物應示被告，令其辨認」、「卷宗內之筆錄及其他文書可為證據
者，應向被告宣讀或告以要旨」，惟刑事訴訟以直接審理為原則
，必須經過調查程序，以顯出於審判庭之證據資料，始得採為判
決基礎；且顯現於審判庭之證據，即應予當事人、辯護人、代理
人或輔佐人以辯論其證明力之機會，法院心證之形成始能期臻正
確而發現真實，故修正前同法第一百六十二條規定：「法院應予
當事人、辯護人、代理人或輔佐人，以辯論證據證明力之適當機
會。」期使事實審法院本於直接審理及言詞辯論方式，經由當事
人等之法庭活動而獲得心證，以實現公平法院之理想。倘與待證
事實直接相關之證物，未顯出於公判庭，無異剝奪當事人等辨認
、表示意見及辯論其證明力之權利與機會，不符公平法院必須透
過程序正義之嚴格遵守，而使實質正義具體實現之要求，自不能
以該證據作為判斷嚴格事實之基礎，否則即有採證違背證據法則
之違法。上訴人在原審指稱被告更改口試複試成績，並無招生委
員會之任何決議或紀錄（見原審卷第四一頁、第一二九頁）。原
判決雖以國立交通大學九十二年二月十日交大秘字第○九二○
○○○五七○號函，據以論述被告確曾將各口試委員成績逕送全
校招生會議中討論及決議，而為有利被告之判斷（見原判決第五
頁末八行）。惟原審於九十二年二月二十六日審判期日踐行調查
程序時，僅向被告提示國立交通大學上開覆函並訊問有何意見（
見原審卷第一三○頁），非唯未向上訴人提示或告以要旨，亦未
予上訴人以辯論該覆函證明力之任何機會（見原審卷第一三○至
一三二頁），其調查自屬未臻完備，並剝奪上訴人辨認、表示意
見及辯論上開覆函證明力之權利與機會，復又採為判決之基礎，
顯悖程序正義而難認適法。以上或為上訴意旨所指摘，或為本院
得依職權調查之事項，應認有發回更審之原因。
據上論結，應依刑事訴訟法第三百九十七條、第四百零一條，判
決如主文。
中　　華　　民　　國　九十四　年　　十　　月　 二十 　日
                      最高法院刑事第十二庭
                          審判長法官  謝　俊　雄
                                法官  陳　世　雄
                                法官  蘇　振　堂
                                法官  吳　信　銘
                                法官  徐　文　亮
      本件正本證明與原本無異
                                      書  記  官
中　　華　　民　　國　九十四　年　　十　　月　二十七　日
                                                      Ｑ
